【裁判字號】    92,台上,3598
【裁判日期】    920703
【裁判案由】    偽造有價證券
【裁判全文】
最高法院刑事判決                              九十二年度台上字第三五九八號
    上  訴  人  台灣高等法院檢察署檢察官
    被      告  許嘉真原名許.
右上訴人因被告偽造有價證券案件，不服台灣高等法院中華民國九十一年六月二十日
第二審更審判決（八十九年度重上更(六)字第一二五號，起訴案號：台灣台北地方法院
檢察署八十年度偵字第一五九二六號），提起上訴，本院判決如左：
    主  文
上訴駁回。
    理  由
按刑事訴訟法第三百七十七條規定，上訴於第三審法院，非以判決違背法令為理由，
不得為之。是提起第三審上訴，應以原判決違背法令為理由，係屬法定要件。如果上
訴理由狀並未依據卷內訴訟資料，具體指摘原判決不適用何種法則或如何適用不當，
或所指摘原判決違法情事，顯與法律規定得為第三審上訴理由之違法情形，不相適合
時，均應認其上訴為違背法律上之程式，予以駁回。本件檢察官上訴意旨略稱：(一)、
台灣台北地方法院檢察署民國八十年度偵字第一一六五０號詐欺案件八十年六月七日
之偵訊筆錄，固無被告許嘉真（原名許雀）提出本票原本之記載，經法院傳喚當時執
行紀錄職務之書記官陳淑卿作證，據其稱：「只要檢察官有問過的，或告訴人、被告
之回答，或雙方有提出任何資料，我均會記載。」等語，但以我國地方法院檢察署每
股檢察官承辦案件繁多，每次庭期開庭調查之案件，少則七、八件，多則十餘件，實
難要求開庭書記官就當日訴訟當事人所為陳述均為完整之記載，此所以「檢察機關使
用錄音錄影輔助偵查記錄實施要點」制定發布之緣由，而八十年六月七日當天到庭者
，尚有辯護人戴森雄律師等人，是個中情形如何？自應傳訊戴律師等人到庭說明以臻
明確。況被告於該調查期日已提出該本票之原本交予承辦檢察官，經承辦檢察官向告
訴人吳讚盛提示令其辨認，斯時該票據之發票日及到期日均為空白，並經證人黃詹敏
證述屬實，原判決徒以上揭未盡與事實相符之證言及筆錄，遽為有利於被告之認定，
另以黃詹敏與被告立於利害關係對立之地位，其證言即不可採，就被告於提出該一一
六五０號詐欺案件之告訴時，該本票之發票日、到期日均仍為空白，尚未經偽造之事
實而不論，有依法應於審判期日調查之證據而未予調查、判決不載理由及所載理由矛
盾之違法。(二)、證人林月英於第一審時證稱：「當時我沒有看清楚，不過我有聽到，
許雀問他（黃西爵）沒有到期日，怎麼填寫，黃說吳讚盛有全權授給我，要的時候，
隨時可以填上去。」（第一審卷第五十八頁反面），是從其證詞可知林月英僅有「聽
到」被告問黃西爵沒有「到期日」，而證人林月英於法院八十八年八月二十日之訊問
筆錄卻稱「黃西爵有給一張本票作為履行保證，許嘉真有問黃『沒有日期』，黃說不
要怕，吳讚盛有全權授權，必要時可填上日期，可以提示。」，則證人林月英不僅未
「親自見過」系爭本票，且就其「聽見」系爭本票究係無「到期日」，或全部「沒有
日期」，亦有前後說詞不一而互相矛盾之情形，是法院執證人有瑕疵之證詞，作為論
斷被告無罪之證據，有不適用法則之違背法令。(三)、證人許月琴僅證稱曾於七十九年
五月間，「聽見」被告要黃西爵將本票拿回去給發票人填寫，而未看到交付本票，事
後亦未見過該本票（第一審卷第四十一頁反面，八十一年度上訴字第二二一九號卷第
五十、五十一頁），是許月琴並未能確切證明黃西爵於七十九年五月間取回系爭未載
發票日及到期日之本票後，於同年月十四日，即將已加蓋日期戳印之本票交還被告之
事實，且林玉英於七十九年五月間若確曾提醒被告本票未載發票日及到期日無法行使
權利，被告應知「發票日」、「到期日」之重要，事關其權利之得否行使，何以被告
於八十年五月二十九日提出告訴時之證物影本，卻未載「發票日」及「到期日」？法
院以證人許月琴未親眼目睹系爭本票之證詞，作為論斷被告無偽造之犯行，亦有判決
適用法則不當之違背法令。(四)、法院認系爭本票係生統工程事業股份有限公司（下稱
生統公司）與吳讚盛間訂立不動產買賣契約時，由吳讚盛交付生統公司作為保證之用
，惟此與生統公司交付系爭本票予被告充為履約保證，乃屬二個不同之法律關係，被
告並非生統公司與告訴人吳讚盛間不動產買賣契約之當事人，依法即不受該契約所約
束，但吳讚盛與黃西爵於七十八年十一月九日所簽立買賣契約第一條（６）（Ａ）約
定：「簽約時甲方（即生統公司）給付總售價款10％現金或即期票，乙方（即吳讚盛
）則開具同金額之銀行期票或本票作為甲方反保證，同時甲方給付總售價款20％六十
二人銀行支票或本票與原地主全部所有之權狀交給甲乙雙方指定之代書或律師見證保
管，待辦理所收授同筆金額加倍設定第一順位之同時，乙方則兌現20％總價款之期票
，在完成本宗土地此項設定妥後翌日，甲方則將前收乙方之反保證10％之期票退回給
乙方，俾便完成甲方總付乙方第一期總售價款30％土地抵押權設定。」上開擔保條款
告訴人前具狀指被告已自承閱讀知悉，是吳讚盛既未與被告特約於黃西爵違約時亦得
填載提示；被告自不得於黃西爵違約時逕行填載提示；而被告與黃西爵於七十九年五
月一日所簽立合夥契約第三、四條約定：「雙方契約成立時，甲方（即生統公司）應
將與原契約人所定立之契約書中原契約人所開立之保證本票台北市第一信用合作社和
平東路分社，帳號 000961 ｜ 5，支號 JB0000000，面額新台幣（下同）貳仟伍佰壹
拾貳萬肆仟陸佰元正，作為本契約書之保證。但甲方得應乙方（即被告）要求在乙方
指定之銀行開立乙種活存乙戶，但甲方應將該存摺及該戶之印鑑交付乙方保管，以便
乙方能夠提示該筆款項。」、「本合約成立時，甲方願意開立生統公司之本票面額貳
仟陸佰伍拾萬元整（即與乙方投資款同額）以為乙方再一層之保障，確保乙方債權。
」益證被告僅於吳讚盛違約未設定反擔保抵押權予黃西爵時，始得填寫本票發票日及
到期日並進而行使提示，而於黃西爵違約時，被告僅得行使提示生統公司之本票以為
違約賠償；另黃西爵自七十八年十一月九日與吳讚盛簽立買賣契約起至七十九年五月
一日與被告簽立合夥契約時，甚且至八十年五月三十一日與吳某協議解約時，黃西爵
均未曾依七十八年十一月九日與吳某簽立買賣契約第一條約定，付清總價款30％即第
一期款七千五百三十七萬三千八百元，吳讚盛依約自尚無須設定抵押權予黃西爵，則
吳某未設定抵押權予黃西爵亦無違約可言，灼然至明。此部分亦為被告所明知，其竟
私自偽造系爭本票之發票日及到期日，有偽造有價證券之犯行甚明。是黃西爵在台北
市第一信用合作社永吉分社開立生統公司活期存款帳戶，並將存摺及印鑑交予被告，
似係授權被告得於黃西爵或生統公司違約時，提示該本票，惟一般未填寫票載發票日
期之所謂保證票據應認為發票人授權執票人於發票日『違背契約』，所附條件成立時
執票人始得自行在票據上填入發票日期完成發票行為，而持以提示，請求付款等主張
票據權利之行為，非謂於交付票據時，即必已授權執票人可立刻填入發票日期提示兌
領；告訴人於七十九年五月一日與生統公司訂立買賣契約時，所交付之禁止轉讓系爭
本票日期欄均空白，乃供保證之用，有告訴狀載明足憑，證人黃西爵亦具狀表明：系
爭本票係禁止背書轉讓，又無發票日，吳讚盛交付生統公司僅作保證用，如吳讚盛違
約，生統公司始可填寫日期兌領，否則為廢票一紙，被告要求其交付系爭本票及生統
公司存摺與印章，係為萬一吳讚盛違約時可填上日期兌領，僅係保證責任之移轉，而
非交付系爭本票存摺與印章當時，即表示為有效之本票，是自難徒以系爭本票既為履
約之保證物，並在金融機關開立專戶供兌領，而存摺、印章至今仍由被告持有保管中
，即認為發票人及前手黃西爵等人皆有使該本票兌領之意思表示，甚為明顯。系爭本
票係廣屋企業有限公司（下稱廣屋公司）吳讚盛所簽發，廣屋公司吳讚盛並未如生統
公司及黃西爵之前述做法，授權被告得於違約時提示該本票，則被告之填蓋「發票日
」、「到期日」，即不能謂於事前獲得廣屋公司吳讚盛之授權而解免其偽造之責。按
本票之發票年、月、日，乃絕對必要記載之事項，如有欠缺，自不生本票之效力，與
未載本票到期日者，法律擬制其為見票即付之情形有別，被告於七十九年五月一日，
與生統公司（名義負責人黃詹敏，實際負責人為其配偶黃西爵）訂立合夥契約時，生
統公司代表人黃西爵交付被告之系爭本票，係未載發票日與到期日之票據，而被告事
後持以提示時，已加蓋有發票日「 78. 11.25 」，到期日「 80.7.  17 」之橡皮日
期戳印之事實，為被告所自承，復有加蓋日期之本票影本在卷可稽，而該日期戳印係
被告無權加蓋，其在未生效之票據上加蓋發票日、到期日，以完成本票之發票行為，
自屬偽造有價證券。原審僅以吳讚盛與生統公司訂立不動產買賣契約時，由吳讚盛交
付生統公司作為保證之用，此與生統公司交付系爭本票充為履約保證，屬二個不同之
法律關係，被告並非生統公司與吳讚盛間不動產買賣契約之當事人，依法不受該契約
之拘束，卻置被告明知系爭本票係在吳某違約時始得提示，且亦未獲吳某之明示默示
授權，得填載發票日及到期日等情而不顧，而為被告無罪之論斷，其判決自有不適用
法則之違背法令。(五)、被告明知系爭本票為吳讚盛交予黃西爵之保證票，依約於發票
人違約時，黃西爵始得填載票期提示兌現。若被告稱七十九年五月中旬黃西爵來拿錢
時，叫黃西爵拿回去補蓋日期之陳述為真，惟斯時甫簽約還未滿一月，被告如何得知
吳讚盛必然違約？且其又如何得知吳讚盛或黃西爵將於八十年七月十七日違約，而事
先在本票到期日加蓋八十年七月十七日，俾到期而由被告提示？系爭本票縱已填載票
期，依經驗論理法則而言，被告為求兌現系爭本票，減輕其所受損害，自應於系爭本
票之到期日即八十年七月十七日屆期提示確認遭退票後始行提出刑事詐欺告訴，而無
於上開票期屆至前之八十年五月二十九日逕即告訴吳讚盛等詐欺，破壞與吳讚盛間之
情誼，致使系爭本票無兌現可能。是被告既辯稱：「……因此乃於七十九年五月中旬
黃西爵又要來向我拿錢時，我即要求他將本票拿回去給票主填日期，後來黃西爵於七
十九年五月十三日來向我拿投資土地款一百萬元，乃將已填好日期之本票再交給我」
云云。是如被告所述屬實，則其「返還」本票予黃西爵帶回填載日期之時間，應為五
月十三日以前，但此與被告在第一審法院八十年十二月二十三日審理時稱：「公司小
姐發票，我就要求黃西爵填。五月十四日他再來借錢時，我就讓他帶回去填」，及八
十一年三月十六日開庭時稱，於七十九年五月十四日將日期空白之本票交黃西爵請其
填寫日期，一、二日後黃西爵送回時，已填有日期，係表明於「五月十四日」始將本
票「返還」黃西爵帶回補寫日期不同，前者謂黃西爵於七十九年五月十四日將補寫日
期之本票返還被告；後者（兩次）稱黃西爵於七十九年五月十四日將本票取回，一、
二天內返還被告，被告前後所辯顯然矛盾，自為不實。又系爭本票之發票日、到期日
究為何人、何時、何地所偽蓋？殊有疑問？苟如被告所稱黃西爵於七十九年五月十四
日向被告拿投資土地款一百萬元時，將「已填好日期」之本票再交還被告云云，則被
告顯無法得知本票日期「票主」或「黃西爵」或「他人」所蓋，亦不能確知「何時」
蓋妥本票日期。但被告於八十年八月二十七日偵查時指稱：「日期是五月十四日黃西
爵蓋的」，兩者亦先後矛盾，顯見係被告自行偽造，而栽贓黃西爵。且被告雖稱係黃
西爵拿本票回去加蓋日期戳印，然為黃西爵所否認。況被告倘於七十九年五月中旬，
因確知系爭本票未經填載日期，依法為無效票，是以急於將系爭本票交由黃西爵設法
填入日期，並於七十九年五月十四日即取回已加蓋有日期戳印之系爭本票，然被告於
八十年五月二十九日，具狀向台灣台北地方法院檢察署告訴黃西爵等二人詐欺一案時
，自無於告訴狀附具發票日期及到期日欄均屬空白之無效本票之重要證物之理，此亦
足證黃西爵交付被告之本票，其發票日及到期日均為空白，系爭本票係被告於告訴吳
讚盛等詐欺後始偽造加蓋橡皮日期戳印，至為明顯。另被告在本票上擅填之日期為八
十年七月十七日，而被告告訴吳讚盛詐欺之日期為八十年五月間，依一般常理，必持
有之票據屆期提示而遭退票，始有告其詐欺之可能。若被告辯稱黃西爵於七十九年五
月填寫日期屬實，則到期日（八十年七月十七日）尚未到期，尚未能確認告訴人將拒
絕付款，被告何以確認吳讚盛共同詐欺？由此可見被告之辯解在在與經驗法則不符。
本票之發票日及到期日應為被告向吳讚盛提出刑事詐欺告訴後自行填寫，偽造有價證
券者確為被告，則被告辯稱系爭本票係在經朋友提醒本票須填載發票日、到期日後始
能提示，且該本票係由黃西爵交付以供履約保證，因此請求黃西爵將本票填載完備後
始願再付款，伊並無偽造本票之犯行，顯與一般經驗法則有違，原審未察，遽為被告
無罪之論斷，其判決自有理由矛盾之違背法令。(六)、原判決理由雖載被告辯稱黃西爵
起初將本票交給伊後，伊即加以影印，原本鎖在保險箱內，嗣伊將本票交與黃西爵填
載發票日及到期日後，因其金額龐大，即鎖於保險箱內，以防遺失，平常即以原先影
印之影本提出使用等語。然此項辯解，何以足採？原判決未見說明，難謂無理由不備
之違法。原判決指以「尚難認有何與一般經驗法則顯然違背之處，並非不足採信」，
然被告述及要黃西爵填寫本票上日期，則顯然知悉本票之有無記載日期關係至為重大
，其後欲具狀告訴黃西爵等人，安有不自保險箱，取出本票原本，再行影印，以便附
狀提出，而仍以先前作成之影本提出之理？況被告所稱取得日期空白之本票原本立即
影印為據，何以於「取得黃西爵填寫日期」之本票後並未影印，而提前影本作為證據
，即與常情有悖，原判決之論述即違經驗法則。(七)、原判決以縱認係於被告認為受騙
後，提出告訴並在本票上蓋發票日與到期日，使該本票成為形式上有效之票據提示，
亦難謂有何偽造之故意可言，然被告既知本票上日期關係重大，其認受騙並提出告訴
，並使本票成為有效而提示發生法律效果，焉能謂無故意，原判決之論述違反論理法
則。況系爭本票票期空白僅作為保證之用，嗣後生統公司雖於七十九年五月一日與被
告簽訂合夥契約，並將系爭本票隨同合夥契約書交付被告保管，以供擔保之用，黃西
爵並將生統公司銀行帳戶之存摺及印章交付被告；然黃西爵之用意係萬一告訴人「違
約」，被告即可填寫日期，取得該本票之票據上權利，而持以兌領，其對黃西爵之債
權即獲清償，而非簽訂合夥契約、或交付系爭本票及存摺與印章之時，即有讓被告提
示兌領系爭本票之意，此為保證責件之移轉。告訴人係以告訴人自身之違約，做為授
權生統公司填載票期之要件，非謂不問告訴人是否違約，僅因該本票據擔保性質，持
票人即得任意填寫，則原判決所認「是交付保證本票時，茍其發票日或到期日空白者
，實含有授權持有人填寫以完成之」，亦有違反經驗法則及論理法則等語。
惟查：認定犯罪事實須依證據，不得僅以被告之反證不成立，持為認定犯罪之證據，
尤不能以推測理想之詞，以為科刑判決之基礎。又認定犯罪事實所憑之證據，雖不以
直接證據為限，間接證據亦包括在內，然而無論直接或間接證據，其為訴訟上之證明
，須於通常一般之人均不致有所懷疑，而得確信其為真實之程度者，始得據為有罪之
認定，倘其證明尚未達到此一程度，而有合理之懷疑存在時，事實審法院在心證上無
從為有罪之確信，自應為無罪之判決。而證據之取捨與證據之證明力如何，均屬事實
審法院得自由裁量、判斷之職權；茍其此項裁量、判斷，並不悖乎通常一般人日常生
活經驗之定則或論理法則，又於判決內論敘其何以作此判斷之心證理由者，即不得任
意指摘其為違法，而據為提起第三審上訴之合法理由。本件原判決以公訴意旨略以：
被告許嘉真（原名許雀）於七十九年五月一日與生統公司簽訂合夥契約書而持有由廣
屋公司吳讚盛所簽發，以台北市第一信用合作社和平東路分社為擔當付款人，票號Ｊ
Ｂ0000000號，面額二千五百十二萬四千六百元，發票日及到期日均空白之本
票一紙作為保證之用，竟未經同意，於八十年七月十七日在該本票上偽蓋發票日為七
十八年十二月二十五日，到期日為八十年七月十七日而請求提示等情，因認被告涉犯
刑法第二百零一條第一項、第二項之偽造有價證券罪嫌云云。經查(一)、生統公司與吳
讚盛間在七十八年十一月九日簽訂不動產買賣契約書，由生統公司向吳讚盛購買坐落
台北市○○段○○段，地號三一二、三一二｜一、二一二｜二、三一０等四筆土地面
積之其中三百五十三點八六九坪（其中買賣部分三百三十七點六五五坪，代購部分十
六點二一四坪），每坪七十一萬元，並約定簽約時生統公司給付總售價款百分之十現
金或即期票，吳讚盛則開具同金額之銀行期票或本票作為生統公司反保證，而生統公
司於簽約時給付總售價款之百分之十即二千五百十二萬四千六百元及給付總售價款之
百分之二十即五千零二十四萬九千二百元（此部分票期在後，分別在七十九年一月十
一日、一月十三日及一月十五日），並即依約由吳讚盛簽發以台北市第一信用合作社
和平東路分社為擔當付款人，票號ＪＢ0000000號，面額二千五百十二萬四千
六百元，發票日及到期日均為空白之本票乙紙，指定生統公司為受款人，並由吳讚盛
背書交予生統公司，此有該不動產買賣契約書影本在卷可稽，嗣被告與生統公司簽訂
合夥契約書，以生統公司資金不足，由被告參與投資，並由被告出資二千六百五十萬
元，而約定生統公司應將上揭吳讚盛所交付生統公司之保證本票交付被告做為該合夥
契約書之保證，且生統公司並另開立面額二千六百五十萬元之本票乙紙交付被告同供
保證之用，有該合夥契約書影本在卷可參。依被告所提出上開由吳讚盛簽發之面額二
千五百十二萬四千六百元本票，其上所載之發票日及到期日均係以橡皮日期戳所蓋，
無法鑑定究係出自何人筆跡，然依前開合夥契約書第三條約定：「雙方契約成立時，
甲方（指生統公司）應將與原契約人所訂立之契約書中，原契約人所開立之保證本票
台北市第一信用合作社和平東路分社，帳號０００九六一｜五號，票號ＪＢ0000
000號，面額貳仟伍佰壹拾貳萬肆仟陸佰元正，做為本契約書之保證。但甲方得應
乙方（指被告許嘉真）要求，在乙方指定之銀行開立乙種活存乙戶，但甲方應將該存
摺及該戶之印鑑交付乙方保管，以便乙方能夠提示該筆款項。」，而黃西爵確也依約
定至第一信用合作社開立帳戶，印鑑及存摺亦在被告保管中，並經黃西爵供明在卷，
足見黃西爵於與被告簽約之時，即有讓被告將本票依法提示提領款項之意，而發票日
為本票之必要記載事項，如有欠缺，於法無效，黃西爵未完成發票日之記載，如何能
使被告依法提示領款，又何必因系爭本票有記載生統公司為受款人並禁止背書轉讓，
而特地至第一信用合作社開立新帳戶，並將存摺及印鑑章交予被告保管使用，使被告
能夠依法提示領款，且依前揭合夥契約書第三條約明以告訴人所簽發之上開本票交付
被告，作為上開合夥契約履行之保證，被告先後依合夥契約投資二千餘萬元，有付款
證明在卷可憑。而所謂保證票，係指交付票據之一方違約時，受損害之他方得逕行提
示求償，具物上保證之性質，被告投資鉅額款項與生統公司共同購買土地，為確保該
公司依合夥契約履行，並為防該公司違約時對其投資之權益有所保障，因而要求該生
統公司提供其所持有之上開本票作為履約保證，若生統公司違約時，被告不得提示該
本票，該本票豈非廢紙一張，如何充為履約保證，是交付保證本票時，苟其發票日或
到期日空白者，實含有授權持有人填寫以完成之，否則非另授權不得填寫，則該本票
自始無效，如何能供保證之用，茍發票人嗣後均可就應填載日期之欠缺，規避賠償或
付款之責任，寧非違背當事人約定「保證」之本意。則黃西爵交付前揭本票予被告以
作為履約保證時，必授權於違約時由被告逕行填載，或如被告所辯嗣因發現本票未填
載發票日及到期日，乃交由黃西爵完成後再將本票交還，始不違該本票作為保證之目
的。(二)、證人即被告與生統公司簽訂合夥契約書之見證人林玉英到庭證稱：「那天他
們簽約時，正好我有去，他們就找我當見證人」、「有看到（本票）是黃西爵交給許
雀的」、「當時我沒有看清楚，不過我有聽到，許雀問他（黃西爵）沒有到期日，怎
麼填寫，黃說吳讚盛有全權授權給我，要的時候，隨時可以填上去。」、「當時我沒
有看清楚。我有聽許雀說沒有到期日，我說這樣不行，所以我以為有發票日，沒有到
期日，我事後有叫許雀要請黃西爵將到期日填寫。」、「黃西爵有給一張本票作為履
行保證，許嘉真有問黃沒有日期，黃說不要怕，吳讚盛有全權授權，必要時可填上日
期，可以提示」等語。又證人許月琴於第一審法院審理時證稱：「被告曾經拿（本票
）給我看過，我說這樣不行，我曾經提醒過被告，要她拿回去給發票人填寫」、「因
七十九年五月間我懷孕，有一天中午黃西爵有來過公司，在我辦公室的旁邊是餐廳，
距離我只有一公尺，我有聽到被告跟黃西爵講要他拿回去給發票人填寫」等語，其於
原審法院更審前調查時，亦為相同之證述。而黃西爵於七十九年五月十四日確有向被
告收取投資土地款一百萬元，亦有收據影本乙紙在卷可稽，且自七十九年五月一日至
同年七月間，黃西爵即陸續由其以黃堅秦（黃西爵之別名）、其妻黃詹敏及外甥詹忠
明出面向被告收取款項高達二千餘萬元，亦有收據影本二十四張在卷可稽。綜合以論
，被告在經朋友提醒本票須填載發票日、到期日後始能提示，且該本票係由黃西爵交
付以供履約保證，因此請求黃西爵應將本票填載完備後始願再付款，頗合情理，而黃
西爵為能達到向被告拿錢之目的，乃應被告之要求將本票之發票日、到期日填上實不
無可能且係人之常情，被告所辯上開本票之日期係其交由黃西爵去填寫之說詞，堪予
採信。(三)、至於黃西爵於原審法院更審前調查時雖證稱伊交給被告之本票「絕無填載
到期日，至於發票日我不記得了」等語，其後復具狀陳稱交給被告之本票都沒有日期
，包括發票日及到期日，前後所述已有不符，且其於台灣台北地方法院審理該院八十
一年度簡上字第四０一號被告訴請廣屋公司給付系爭票款案件時，雖亦證稱系爭本票
之發票日、到期日非其填載，其以空白票交予被告，被告未將票交還其填載日期等語
。然黃西爵因以合夥投資土地為詞，向被告收取數千萬元鉅款，經被告以其涉有詐欺
罪嫌向檢察官提出告訴，黃西爵被起訴後，曾經通緝在案，其與被告處於利害對立之
地位，尚難期其為有利被告之陳述，且黃西爵已與廣屋公司解除契約，有契約書附卷
可稽，其如承認在系爭本票上自行填載發票日及到期日，亦難免有涉及刑責之嫌疑，
是證人黃西爵所為之上開陳述，攸關其本身之利害甚巨，尚難遽採為被告犯罪之論據
。(四)、告訴人吳讚盛雖另指稱八十年六月七日檢察官偵查八十年度偵字第一一六五０
號黃西爵、吳讚盛等詐欺案時，被告曾提出系爭本票原本，當時該本票尚無發票日及
到期日之記載云云，但為被告所堅決否認，辯稱黃西爵起初將本票交給伊後，伊即加
以影印，原本鎖在保險箱內，嗣伊將本票交與黃西爵填載發票日及到期日後，因其金
額龐大，即鎖於保險箱內，以防遺失，平常即以原先影印之影本提出使用等語。按諸
被告上開辯解情形，尚難認有何與一般經驗法則顯然違背之處，並非不足採信。況查
台灣台北地方法院檢察署八十年度偵字第一一六五０號詐欺案件八十年六月七日之偵
訊筆錄，並無被告提出本票原本之記載，有筆錄附該案卷可稽。原審法院經傳喚當時
執行紀錄職務之書記官陳淑卿作證稱：「只要檢察官有問過的，或告訴人、被告之回
答，或雙方有提出任何資料，我均會記載。」等語。被告所辯其於該案偵查庭未提出
本票原本，應屬可信，吳讚盛前開指訴，尚非可採。又證人黃詹敏（黃西爵之妻，亦
為上開詐欺案件之被告）雖證稱被告有拿本票原本給檢察官看，但伊沒有看到本票之
內容云云，惟其與被告立於利害關係對立之地位，所為供述又與上開偵訊筆錄之記載
及證人陳淑卿之證述不符，亦難採為認定被告犯罪之證據。而系爭本票係由被告交由
黃西爵填載日期後再行交還已如前述，衡情若系爭本票係由被告所偽造，被告於八十
年五月二十九日，具狀向台灣台北地方法院檢察署告訴黃西爵等人詐欺時，竟提出其
偽造前之系爭本票影印本為證據之一，如此豈非自爆其偽造有價證券犯行，被告是否
至愚如此，實非無斟酌之餘地，是尚難因被告於上揭提出告訴時，所提出系爭本票影
本仍為未載發票日、到期日之空白本票，即認被告有偽造系爭本票之犯行。(五)、至系
爭本票係因被告與生統公司簽訂合夥契約，而由該公司實際負責人黃西爵交付被告作
為履行保證，則被告就系爭本票得為如何之主張，應視被告與生統公司所簽訂之合夥
契約上之約定而定，雖被告明知系爭本票係生統公司與吳讚盛間訂立不動產買賣契約
時，由吳讚盛交付生統公司作為保證之用，惟此與生統公司交付系爭本票予被告充為
履約保證，乃屬二個不同之法律關係，被告並非生統公司與告訴人吳讚盛間不動產買
賣契約之當事人，依法即不受該契約所約束，且查被告要求黃西爵提供其原收受之系
爭本票作為履行保證，無非係恐黃西爵之財務生變或違約時有所保障，至黃西爵有無
違反與告訴人吳讚盛間之約定，要屬黃西爵或生統公司之問題，實與被告無涉。另查
依告訴人吳讚盛與生統公司於八十年五月三十一日所簽訂之契約書（即合意解除彼等
間所訂立之上開不動產買賣契約書），其第四條明定告訴人吳讚盛同意返還生統公司
各股東、相關企業個人所開立尚未兌現之支票、本票及其他票據均交還給生統公司或
開票人，有該契約書影本在卷，而就告訴人吳讚盛原交付予生統公司之系爭本票究應
如何處理，則未於契約書上有所約定，告訴人吳讚盛於解除該不動產買賣契約時，就
系爭鉅額之本票竟未於解除契約書上有所約定，足徵告訴人吳讚盛顯已知系爭本票已
由被告所持有，而生統公司或黃西爵無從自被告取回，因而亦無從約定生統公司應將
系爭本票交還告訴人吳讚盛。又被告始終指稱系爭本票因發現未有填載日期而交還黃
西爵帶回填寫後，再返還予伊提示，絕非伊自行填載，此外復查無任何證據足以證明
被告有擅自填寫該本票之發票日或到期日之情事，尚難遽認其有偽造系爭本票之犯行
。退而言之，縱認被告誤認獲得授權填載日期或認為受騙後，提出告訴並在本票上蓋
發票日與到期日，使該本票成為形式上有效之票據提示，依前開說明，亦難謂其有何
偽造本票之故意可言。(六)、被告前持系爭本票訴請發票人廣屋企業有限公司給付票款
，雖經台灣台北地方法院民事庭以八十一年度簡上字第四０一號民事判決駁回被告之
訴確定，惟民事訴訟與刑事訴訟彼此各自為獨立之訴訟程序，刑事訴訟程序仍應獨立
調查證據、認定事實，不受該民事確定判決之拘束，且該民事確定判決所憑之理由，
係以系爭本票由廣屋公司交付生統公司時本係未記載發票日之無效票據，嗣後雖經填
載發票日期，然無法證明係由發票人廣屋公司補充記載、或授權他人記載，廣屋公司
應不負票據法上發票人之責任而為法律上之判斷，與本案被告有無偽造本票發票日、
到期日等偽造有價證券犯行之待證事實，並無必然之關聯性，該民事確定判決自不足
資為不利於被告之論斷。此外查無任何積極證據足以證明被告有偽造及行使偽造有價
證券之情事，檢察官所舉之證據，尚未達通常一般人均不致有所懷疑，得確信其為真
實之程度，法院在心證上尚無從為有罪之確信，因認第一審法院諭知被告無罪之判決
，並無不合，予以維持，而駁回檢察官在第二審之上訴。已於判決內詳敘其證據調查
、取捨之理由，所為論述按諸通常經驗，並非一般事理之所無，其對證據證明力之判
斷，亦無違背通常經驗之定則，核屬原審審判職權之合法行使，從形式上觀察，難認
有調查未盡、理由不備、理由矛盾或有何違背經驗法則、論理法則或適用法則不當之
違法，自不容任意指為違法，而執為上訴第三審之適法理由。檢察官據告訴人聲請提
起上訴，並未指出有何證據方法足以證明被告有前開犯行，徒憑己見，就原審調查證
據及對於證據證明力之判斷等職權之適法行使，並原判決已明白論斷之事項，猶執前
詞任意指摘原判決違法，且對被告之辯解提出質疑及就被告有無擅自填載本票發票日
期及到期日等事項，仍為單純事實之爭執，核與法律規定得為第三審上訴理由之違法
情形，不相適合，應認其上訴為違背法律上之程式，予以駁回。
據上論結，應依刑事訴訟法第三百九十五條前段，判決如主文。
中      華      民      國    九十二    年      七      月      三      日
                              最高法院刑事第三庭
                                  審判長法官  董  明  霈
                                        法官  林  茂  雄
                                        法官  王  居  財
                                        法官  張  祺  祥
                                        法官  石  木  欽
      右正本證明與原本無異
                                              書  記  官
中      華      民      國    九十二    年      七      月      十      日
                                                                  Ｍ


司法院資訊處製作；財團法人民間司法改革基金會備份。
